【裁判字號】    88,訴,622
【裁判日期】    890131
【裁判案由】    塗銷土地移轉糾紛
【裁判全文】
臺灣彰化地方法院民事判決  八十八年度訴字第六二二號
    原      告  甲○○
    被      告  彰化商業銀行股份有限公司
    法定代理人  乙○○
    訴訟代理人  丙○○
右當事人間塗銷抵押權設定登記事件，本院判決如左：
    主      文
原告之訴駁回。
訴訟費用由原告負擔。
    事      實
甲、原告方面：
一、聲明：求為判決（一）被告應塗銷其對原告所有坐落於彰化縣溪湖鎮○○段第八
    ０五地號土地上所有權三分之一抵押權設定。（二）訴訟費用由被告負擔。
二、陳述：
（一）緣訴外人胡欽墻於民國八十六年六月初告訴原告其因經濟問題須向被告貸款新
      台幣（下同）二百萬元，必須以共有坐落於彰化縣溪湖鎮○○段八０五號土地
      之三分之一設定抵押，但依銀行規定必須經共有人同意，銀行始願意貸款，居
      於兄弟情誼，不疑有他，乃邀同訴外人即原告之大嫂亦共有人之一，至原告溪
      湖分行簽署共有人借款同意書」。竟於八十八年六月九日接獲  鈞院民事裁定
      拍賣原告之土地，甚感疑惑。訴外人胡欽墻於八十六年六月三日設定抵押權後
      即於八十七年七月十八日將其所有部分讓與訴外人胡明岱，並未通知原告，原
      告當初之所以同意，實因兄弟情誼，債務人財產變動，原告實無理由再為同意
      ，而被告未盡通知之義務。
（二）標的物之土地坐落於彰化縣溪湖鎮○○路○○街之間，其價值不菲，依原貸款
      人胡欽墻持有部分，即有四十三平方公尺，公告現值即一百多萬元，市價達四
      百五十萬元以上，被告若要拍賣其部分即已足，實無必要拍賣原告之部分。綜
      上所述，被告實有隱瞞事實，致原告不知，故其抵押權應不存在。退一步而言
      ，綜抵押權存在，被告未盡告知之義務，原告已無為訴外人胡欽墻擔保之義務
      。
（三）原告只是提供擔保同意胡欽墻去借錢，被告於訴外人胡欽墻轉讓時並未告知。
      原告係彰化高工畢業，認識字。被告提出之借據上印章非原告所有，亦非原告
      親自簽名。保證書及切結書係原告親自簽名蓋章。借據上之印章與約定書不同
      ，行員亦不能代為在借據上代為簽名。
三、證據：提出地籍圖一份、土地登記簿謄本一份、地價證明書一份、為證。並聲請
    訊問證人胡林邁、胡欽墻、羅芳春。
乙、被告方面：
一、聲明：求為判決駁回原告之訴，訴訟費用由原告負擔。
二、陳述：否認原告之陳述，原告係訴外人胡欽墻之連帶保證人，且借據上之印章與
    原告起訴狀上之印文相符，顯係原告所有。設定抵押均係由當事人自己找代書來
    辦理抵押權登記。
三、證據：提出借據一紙、抵押權設定契約書及其他約定事項各一份、他項權利證明
    書一紙、土地所有權狀三紙、保證書一般條款一份、保證書特別條款三份、切結
    書三份為證。並聲請訊問證人張添茂
丙、本院依職權函彰化縣溪湖地政事務所檢送該所八十六年六月五日收件溪字第四八
    ０一號登記事件全部資料影本一份及函中華民國銀行商業同業公會全國聯合會查
    詢「商業銀行與債務人間所訂立之借據未經連帶保證人親自簽名（借據上連帶保
    證人蓋章部分與約定書上之印章相同），由銀行承辦人員代為簽名，有無影響連
    帶保證人之效力」及「金融機關貸款之連帶保證人借據上之簽章是否須連帶保證
    人親自簽名或由由金融機關之承辦人員代為簽名亦可」等情；並訊問證人張素純
    。
    理      由
一、原告起訴主張訴外人胡欽墻於八十六年六月初告訴原告其因經濟問題須向被告貸
    款二百萬元，必須以共有坐落於彰化縣溪湖鎮○○段八０五號土地之三分之一設
    定抵押，但依銀行規定必須經共有人同意，銀行始願意貸款，居於兄弟情誼，不
    疑有他，乃邀同訴外人即原告之大嫂亦共有人之一，至原告溪湖分行簽署共有人
    借款同意書」。訴外人胡欽墻於八十六年六月三日設定抵押權後即於八十七年七
    月十八日將其所有部分讓與訴外人胡明岱，並未通知原告，原告當初之所以同意
    ，實因兄弟情誼，債務人財產變動，原告實無理由再為同意，而被告未盡通知之
    義務。且標的物之土地坐落於彰化縣溪湖鎮○○路○○街之間，其價值不菲，依
    原貸款人胡欽墻持有部分，即有四十三平方公尺，公告現值即一百多萬元，市價
    達四百五十萬元以上，被告若要拍賣其部分即已足清償，實無必要拍賣原告之部
    分。被告提出之借據上印章非原告所有，亦非原告親自簽名，借據上之印章與約
    定書不同，行員亦不能代為在借據上代為簽名云云。被告則以否認原告之陳述，
    原告係訴外人胡欽墻之連帶保證人，且借據上之印章與原告起訴狀上之印文相符
    ，顯係原告所有，設定抵押均係由當事人自己找代書來辦理抵押權登記等語置辯
    。
二、原告主張坐落於彰化縣溪湖鎮○○段八０五號土地原由訴外人胡欽墻、胡林邁及
    原告三人共有，各有所有權應有部分三分之一，嗣於八十六年七月十八日胡欽墻
    將其所有權應有部分三分之一讓與訴外人胡明岱等情，業據提出土地登記簿謄本
    為證，復為被告所不爭執，堪認為真實。
三、按所謂最高限額抵押權，係指在抵押存續期間內，發生之債務，於最後結算時，
    在最高限額內有擔保之效力而言。此種抵押權所擔保之債務，除訂約時已發生者
    外，即將來發生之債務在約定限額之範圍內，亦為抵押權效力所及。次按抵押權
    所擔保者為原債權、利息、遲延利息及實行抵押權之費用，但契約另有訂定者，
    不在此限；又不動產所有人設定抵押權後，得將不動產讓與他人。但其抵押權不
    因此而受影響。此觀民法第八百六十一條、第八百六十七條之規定自明。經查：
    證人即承辦系爭土地不動產抵押權設定程序之代書張素純在本院證稱：「依銀行
    告知之意思，轉知他三兄弟（指原告、訴外人胡欽墻等三人），由他三兄弟將印
    章各自親自交我，胡林邁由其女婿帶他來，胡欽墻本人拿過來」等語，另依原告
    承認親自簽名蓋章之切結書上載明：「立切結書人（以下稱本人）為擔保胡欽墻
    對貴行所負一切債務之清償，經將本人所有之不動產（詳如抵押契約標示），提
    供貴行設定抵押權，並於民國八十六年六月五日向溪湖地政事務所（收件溪字第
    四八０一號）辦妥抵押權設定登記手續在案。‧‧‧」等語，原告本人係彰化高
    工畢業，又認識字，當知切結書上載明文字之意思，足認原告確有提供系爭土地
    其應有部分供被告設定最高限額抵押權二百四十萬元，以擔保訴外人胡欽墻向被
    告貸款二百萬元債務無誤。而抵押權所擔保者為原債權、利息、遲延利息及實行
    抵押權之費用，已如前述，且兩造間最高限額抵押契約，並未因訴外人胡欽墻將
    其系爭土地應有部分移轉他人而有何影響該契約效力，且被告對於訴外人胡欽墻
    讓與抵押物與他人，本得依民法第八百六十七條之規定，就抵押物追及行使抵押
    權，其抵押權擔保法效並不因此而受影響，亦無通知原告訴外人胡欽墻讓與抵押
    物之義務，且訴外人胡欽墻未清償其積欠被告之債務之前，被告本得就擔保該債
    務之抵押物均行使抵押權，法無明文規定，被告須先就原訴外人胡欽墻所有之抵
    押物先行強制執行無效後，再就其餘抵押物求償，且兩造間亦無此約定，從而原
    告據此訴請被告應塗銷其對原告所有坐落於彰化縣溪湖鎮○○段第八０五地號土
    地上所有權三分之一抵押權設定，並無理由，應予駁回。
四、因本案事證已臻明確，兩造其餘主張陳述及所提之證據，均毋庸再予審酌，附此
    敘明。
據上論結，原告之訴為無理由，依民事訴訟法第七十八條判決如主文。
中      華      民      國    八十九    年      一      月    三十一    日
                                臺灣彰化地方法院民事第二庭
~B法      官  李水源
右為正本係照原本作成。
如對本判決上訴須於判決送達後廿日內向本院提出上訴狀。
~B法院書記官  黃義明
中      華      民      國    八十九    年      二      月      一      日


司法院資訊處製作；財團法人民間司法改革基金會備份。
